【裁判字號】    99,竹建簡,6
【裁判日期】    990930
【裁判案由】    給付工程款
【裁判全文】
臺灣新竹地方法院民事簡易判決         99年度竹建簡字第6號
原      告  和品安全工程有限公司
法定代理人  乙○○
被      告  千附實業股份有限公司
法定代理人  甲○○
訴訟代理人  丙○○
            丁○○
上列當事人間給付工程款事件，本院於民國99年9月16日辯論終
結，判決如下：
    主      文
被告應給付原告新臺幣參拾萬元。
原告其餘之訴駁回。
訴訟費用由被告負擔四分之三，餘由原告負擔。
本判決第一項得假執行，但被告如以新臺幣參拾萬元為原告預供
擔保，得免為假執行。
    事實及理由
甲、程序方面
一、本件原告原係向本院聲請核發支付命令，惟被告業於法定期
    間內提出異議，依據民事訴訟法第519條第1項規定，即應以
    原支付命令之聲請視為起訴。
二、按訴狀送達後，原告不得將原訴變更或追加他訴，但擴張或
    減縮應受判決事項之聲明者，不在此限，民事訴訟法第255
    條第1項第3款定有明文。查本件原告起訴時，原係請求被告
    應給付原告新臺幣（下同）30萬元，及自民國98年9月11 日
    起至清償日止，按年息百分之5計算之利息；嗣於訴訟程序
    進行中具狀變更訴之聲明為被告應給付原告44萬元，核係屬
    擴張應受判決事項之聲明，參酌前揭規定，應予准許。
乙、實體部分
一、原告方面：
(一)聲明：
1、被告應給付原告44萬元。
2、訴訟費用由被告負擔。
3、願供擔保，請准宣告假執行。
(二)陳述：
1、緣原告承包被告之「新竹市第17、18、19村消防電力配管配
   線工程」（下稱系爭工程），過程中陸續追加以下工程：
(1)「地下室至1樓消防箱配管銜接工程」：經被告公司副總經理
   周智章於97年12月2日在工務所完成議價為21萬元。
(2)「R05及R17中繼箱追加」、「排煙機控制盤安裝定位」、「
   B1梯廳探測器、喇叭、緊急照明燈、出口指示燈配管拉線安
   裝」、「B1樓梯間探測器、喇叭、緊急照明燈配管拉線安裝
   」、「點工工資（排煙閘門微動開關抽補線）」、「B1排煙
   鐵捲門緊急電源配管配線」六項工程：經被告公司經理許光
   輝於98年4月20日在工務所完成議價為21 萬4仟元。
(3)「1樓公設配線及模組安裝工程」、「地下室模組增設工程」
   二項工程：經被告公司經理許光輝於98年4月20日在工務所完
   成議價為2萬元。
2、前開追加工程之工程款共計為44萬4仟元，原告為配合現場工
   進，均已先行施工完成，並由被告工地經理簽署同意追加資
   料，惟被告於98年5月28日開會時仍認為有差異，需內部會議
   再決定，故訂於98年6月23日前與原告確認，然被告於98年6
   月23日仍稱無法確認付款，經原告一再聯繫，被告始於98年8
   月委由副總經理顏登通負責協調核算，經雙方再次逐項核對
   ，訂於98年9月11日再次會議，而原告為求結案請款，遂於98
   年9月11日同意最後議價為30萬元。議價完成後，依被告行政
   作業流程，約1個月可付款，惟經原告要求付款，被告又以仍
   有爭議為由，拒不付款，甚至對於最後議價金額及議價內容
   認知均與原告不同，兩造既對最後議價內容無法達成意思合
   致，則前開追加工程之工程款應依原先議價認係44萬4仟元。
二、被告方面：
(一)聲明：
1、原告之訴駁回。
2、訴訟費用由原告負擔。
3、如受不利之判決，願供擔保請准宣告免為假執行。
(二)陳述：
1、本件主工程係總價統包工程，而非實作實算，系統發包之範
   圍如議價會議記錄第六條第一項所載列之參考圖面編號所示
   ，且之議價會議記錄第六條第二、四、六項即已明定：甲方
   （即被告）提供管路及電線，乙方（即原告）提供五金零件
   ，乙方（即原告）負責管路及線路安裝完成，並負責測試完
   成，提供測試報告，配合業主查驗完成；乙方（即原告）負
   責安裝 (a)火警、廣播主機至各梯間幹管幹線工程、(b)1F以
   上PBL箱及廣播配線工程、(c)B1F火警配線器具安裝工程、(d
   )梯間設備配線及設備安裝工程；乙方（即原告）須配合甲方
   （即被告）消防檢查時所需人力，不另外追加並負責修改消
   防檢查的相關缺失。
2、原告所稱之追加工程，均屬主工程，茲詳述如下：
(1)「地下室至1樓消防箱配管銜接工程」實屬議價會議記錄第六
   條第二、四項範圍，且該工程之工程款已列載於之報價單第
   一項第16小項，為主工程，另參之參考圖面F12、F13及F31、
   F31-1 、F31-2、F31-3、F31-4，全區地下室及1樓消防管平
   面配管圖均有標明消防配管。
(2)「R05及R17中繼箱追加」等六項工程則屬之議價會議記錄第
   六條第四項範圍，且該工程之工程款已列載於報價單第二項
   第9小項、第三項、第四項，為主工程。
(3)「1樓公設配線及模組安裝工程」、「地下室模組增設工程」
   二項工程均屬主工程，已列入之報價單第二項第11小項及第
   三項第1、5、6、8、11、12、13、14、15小項，另參參考圖
   面F12 、F13均含在主工程內。
3、被告為上櫃公司，所有買賣、承攬關係均依合法流程，需經
   專案管理人員、採購人員、財會人員查證完全無誤後，始簽
   核採購單、訂定合約，原告所稱之追加工程僅經被告於工地
   之員工簽署，尚未經專案協理依約核定簽認，不足認係追加
   工程。另第六條第十二項第9小項已明載：「如業主變更設計
   過鉅，經業主同意追加方可進行」，本件主工程為新竹市政
   府主辦，承攬商為被告之業主即訴外人浩漢忠孝工程股份有
   限公司，而主工程完全依原設計圖施工，並無追加。
三、兩造不爭執事項：
    本件原告承攬被告之「新竹市第17、18、19村消防電力配管
    配線工程」系爭工程，工程總價金為410萬元，承攬範圍依
    照雙方於97年6月19日之簽訂之承攬契約即議價會議記錄第
    六條第一項係參考附件圖面編號，並依該條第二、四、六項
    約定：甲方（即被告）提供管路及電線，乙方（即原告）提
    供五金零件，乙方（即原告）負責管路及線路安裝完成，並
    負責測試完成，提供測試報告，配合業主查驗完成；乙方（
    即原告）負責安裝 (a)火警、廣播主機至各梯間幹管幹線工
    程、(b)1F以上PBL箱及廣播配線工程、(c)B1F火警配線器具
    安裝工程、(d )梯間設備配線及設備安裝工程；乙方（即原
    告）須配合甲方（即被告）消防檢查時所需人力，不另外追
    加並負責修改消防檢查的相關缺失等語。
四、本件之爭點：
（一）、原告所施作之工作係屬原承攬範圍，或追加工程？
（二）、本件若屬追加工程範圍，是否業經有權代表被告公司之
        人簽訂？
五、得心證之理由：
(一)本件原告起訴施作之工程非屬原承攬範圍，係為追加工程
1、兩造於簽訂上開承攬契約後，分於97年11月21日追加「地下
   室至1樓消防箱配管銜接工程」，並經被告公司副總經理周智
   章於97年12月2日在工務所完成議價為21萬元；於98年2月28
   日追加「R05及R17中繼箱追加」、「排煙機控制盤安裝定位
   」、「B1梯廳探測器、喇叭、緊急照明燈、出口指示燈配管
   拉線安裝」、「B1樓梯間探測器、喇叭、緊急照明燈配管拉
   線安裝」、「點工工資（排煙閘門微動開關抽補線）」、「
   B1排煙鐵捲門緊急電源配管配線」六項工程，經被告公司經
   理許光輝於98年4月20日在工務所完成議價為21萬4仟元；於
   98年3月31日追加「1樓公設配線及模組安裝工程」、「地下
   室模組增設工程」二項工程，經被告公司經理許光輝於98 年
   4月20日在工務所完成議價為2萬元，嗣雙方針對上開施作範
   圍於98年9月11日確認為追加工程後，再經總議價為價金30萬
   元之情，業經原告提出上開時日之報價單及函文為證，雖被
   告執上開情詞辯稱本件工程並無追加云云，然細究兩造既就
   原承攬範圍約定以契約參考附件之圖面編號為主，針對原屬
   承攬範圍內之工程，本無需再有另為報價之行為，然兩造既
   就上開工程另為報價單之估價、議價，顯見上開工程應非在
   原承攬工程範圍內，且審究兩造在系爭報價單及往來函文之
   內容可知，被告本就該施作工程是否屬原合約內容已有疑義
   ，而後經由確認，再就此追加工程總議價為30萬元之情，從
   原告所提之98年2月28日之報價中，被告方面另有記載「待確
   認以上所報價的範圍及數量是否為合約外的追加工程」等語
   ，及就98年4月13日之函文，被告方面於98年5月27日亦有記
   載「經千附與和品決議針對44400 0未確認部分，千附於6月
   23日前確認差異部分及開會討論方式」等語，再於98年9 月
   11日被告方面再於該函文中，記載「最後議價300000」等語
   當可推知。是本件爭執之施作工程既經事後另行估價、議價
   程序，再經被告公司相關採購人員予以核認，衡諸工程業之
   常態，當應認定此部分為追加工程。
2、又審究兩造主工程所簽定之承攬範圍報價單，經與上述三份
   追加報價單之工程相核，主工程之報價單本未就下列追加工
   程：1樓消防箱配管銜接工程；B1樓梯間探測器、喇叭、
   緊急照明燈、出口指示燈配管拉線安裝、B1樓梯間探測器、
   喇叭、緊急照明燈配管拉線安裝、中繼箱追加、管線安裝、
   結線及電源配管及配線、排煙機控制盤安裝定位、B1排煙機
   鐵捲門緊急電源配管配線；1樓公設配線及模組安裝工程
   、地下室模組增設工程等予以估價在承攬範圍內，且主工程
   之報價單亦有附記「1、本案若為配線及安裝設備項目，若管
   路不通另行估價配管2、本案不含排煙機、消防幫浦及緊急電
   源差座等緊急電源」等語，顯見系爭承攬工程並非如被告所
   言係總包工程，不容追加。
3、再證人即被告之業主浩漢忠孝工程股份有限公司於工地之負
   責工程師羅文皓亦證稱：「 (兩造與浩漢之間之流程？)聲請
   人 (即原告)是承攬相對人消防工程，這部分我在工地有協助
   相對人 (即被告)消防的業務，包含聲請人對於圖面即工程上
   不清楚的地方由我代轉相對人的工地主任。(對於相對人轉包
   給聲請人的工程你是否知悉？)相對人工務助理有給我一份類
   似工作標單，是承攬範圍依據。(剛剛提示那份函，所謂三項
   追加是否你已經與承攬範圍核對過，確為追加？)就我看到標
   單核對部分，應屬追加，這部分我有轉給相對人的工地主任
   去做判斷。(提示97年11月21日、98年2月28日、98年3月31
   日三份報價單，請細核是否超過原工程範圍？)我認為不在原
   來的工程施作範圍，我是依據相對人給我的工作細項說明，
   那是逐條的細項說明，但是沒有包括位置，我是以我的工程
   常識判斷，這三項工程都已經做完，也經過驗收了。(提示被
   證一、七、八，請再進一步核對是否與前三項估價單有重覆
   ？)被證七、八是所有圖面的架構圖，有含蓋相對人追加的部
   分，圖上有屬於追加的資料，我是依據價目表闡述施作工程
   範圍即兩造間的標單，上面有單項工程的金額。(提示被證二
   即原始報價單，是否為被證二？)是的，我的判斷基礎就是非
   被證二的細項就是聲請人的追加。」等語，益見本件原告所
   施作部分確經與原承攬工程相核後，確屬追加工程無疑。
(二)系爭追加工程係經有權代表被告之人簽訂
1、按由自己之行為表示以代理權授與他人，或知他人表示為其
   代理人而不為反對之意見者，對於第三人應負授權人之責任
   ，民法第169條定有明文。查系爭工程施作係經有權代表被告
   公司之人所簽訂之情，業經證人即被告工地經理許光輝證稱
   ：「 (兩造間97年6月16日簽訂契約之工地就是你負責？)我
   是98 年2月調派系爭工地，做到98年9月份，在工地負責確認
   與公司簽約的工程範圍與督導下包工程進度。(兩造工程進度
   也是你的監督範圍？)是的。(工地最高監督人為何人？)…當
   時工地現場我是最高的監督人 (周智章擔任何工作？)他是我
   進入工地之前的工地負責人，他在公司的職務是副總經理，
   我就是接手他在工地的工作。」等語，是審究上開三份追加
   之報價單，既經被告公司於該工地之最高監督人即副總經理
   周智章及許光輝分於97年12月2日、98年4月20日及98年4月20
   日，與原告完成追加工程範圍之估價、議價等行為，且被告
   公司就工地管理之權限本授權現場最高監督人處理情形下，
   訴外人周智章及許光輝本屬有權代理被告公司就追加工程予
   以簽約，況被告公司於知悉上情後，僅就是否屬追加範圍有
   所爭執外，亦未表示任何反對意見，當認被告公司應負授權
   人之責任，故本件追加工程當屬有權代表被告之人簽訂。
六、綜上，原告依據追加工程契約請求本件工程款當屬有理由，
    惟本件追加工程款既經雙方議價為30萬元，原告自應受此拘
    束，是本件請求於30萬元之範圍內為有理由，逾此部分，當
    屬無據，應予駁回。
七、本件係依民事訴訟法第427條第1項適用簡易訴訟程序所為部
    分被告敗訴之判決，應按同法第389條第1項第3款規定，依
    職權宣告假執行；又被告陳明願供擔保請准宣告免為假執行
    ，經核並無不合，爰依同法第392條第2項規定，酌定相當之
    擔保金額准許之。
八、據上論結，本件原告之訴為一部有理由，一部無理由，依民
    事訴訟法第436條第2項、第79條、第389條第1項第3款、第
    392條第2項，判決如主文。
中    華    民    國    99    年    9     月    30    日
                  民事第二庭    法  官  彭淑苑
以上正本係照原本作成。
如對本判決上訴，須於判決送達後20日內向本院提出上訴狀。
如委任律師提起上訴者，應一併繳納上訴審裁判費。
中    華    民    國    99    年    9     月    30    日
                                書記官  王恬如

司法院資訊處製作；財團法人民間司法改革基金會備份。
